【裁判字號】    97,台上,3529
【裁判日期】    970730
【裁判案由】    貪污
【裁判全文】
最高法院刑事判決            九十七年度台上字第三五二九號
上 訴 人  台灣高等法院台南分院檢察署檢察官
被    告  甲○○
上列上訴人因被告貪污案件，不服台灣高等法院台南分院中華民
國九十六年十月二十五日第二審更審判決（九十五年度上更(一)字
第五四五號，起訴案號：台灣台南地方法院檢察署九十二年度偵
字第一二二０五號），提起上訴，本院判決如下：
    主  文
原判決撤銷，發回台灣高等法院台南分院。
    理  由
本件原判決以公訴意旨略稱：被告甲○○係台南市政府工務局養
護工程課課員，為依據法令從事公務之人員。民國八十八年十二
月二十六日，台南市安南區海尾「朝皇宮」將舉行建醮大典，海
東里里長楊立興、海西里里長吳欽郎向養護工程課課長提出陳情
書，以該廟建醮大典，總統候選人均將與會，要求緊急修護里內
道路路面；被告則以工程費過於龐大，表示不可行。楊立興、吳
欽郎乃轉請台南市政府文獻委員許政雄（另案審理）出面處理，
許政雄即乘機要求被告簽由張健昌開設之森泰工程股份有限公司
（下稱森泰公司）承攬該工程。被告迫於許政雄係文獻委員，與
地方廟宇關係密切，且為台南市政府顧問及市長親信，不得已同
意其所請。隨後張健昌以電話向被告表示要以吳瑞峰開設之巨全
營造有限公司（下稱巨全公司）名義承攬。被告、許政雄均明知
由巨全公司承攬上開工程，係許政雄之個人意見，無關專業技術
之考量，且明知巨全公司借牌予森泰公司，實際上係森泰公司張
健昌所承作，仍基於共同之犯意聯絡，由被告依許政雄及張健昌
之意思，於同月二十日簽具「擬交由巨全營造有限公司以搶修方
式施工，待施工完畢再依現場施作數量辦理議價手續」之簽呈，
並配合張健昌以巨全公司名義辦理議價、發包、驗收、結算及核
銷等程序，不法圖利森泰公司張健昌新台幣（下同）三百十八萬
元等情，因認被告涉有貪污治罪條例第六條第一項第四款圖利罪
嫌。經審理結果，認不能證明被告犯罪，爰維持第一審諭知被告
無罪之判決，駁回檢察官在第二審之上訴。固非無見。
惟查判決所載理由矛盾者，其判決當然違背法令。原判決謂台南
市○○區○○里○○○里道路路面整修工程為政府採購法第十條
所列之工程，其總工程款已達同法第十九條規定「機關辦理公告
金額（即一百萬元）以上之採購」，固應公開招標。但依同法第
二十二條第一項第三款規定，機關辦理公告金額以上之採購，遇
有不可預見之緊急事故，致無法以公開或選擇性招標程序適時辦
理，且確有必要者，得採限制性招標。同法第一百零五條第一項
第一款、第二款亦規定國家遇有戰爭、天然災害、癘疫或財政經
濟上有重大變故，需緊急處置之採購事項；或人民之生命、身體
、健康、財產遭遇緊急危難，需緊急處置之採購事項，得不適用
政府採購法招標、決標之規定（見原判決第五頁第九行至第二十
四行）。既認本件工程有政府採購法第二十二條第一項第三款所
列情形，得採限制性招標；復認該工程合於政府採購法第一百零
五條第一項第一款、第二款之情形，而得不適用同法招標、決標
之規定。究竟本件工程之招標、決標有無政府採購法之適用，抑
或得適用政府採購法有關限制性招標之規定，所為論敘，前後齟
齬，難謂無判決所載理由矛盾之違誤。又原判決採憑被告在法務
部調查局台南市調查站供稱：「從里長提出陳情至建醮活動舉行
僅約六天時間，時間緊迫，再則建醮活動期間，香客眾多，為避
免路面凹凸不平及年久龜裂失修造成香客交通事故傷害，因此我
認為符合緊急搶修工程規定，另由於時間急迫，先行議價再進行
施工，緩不濟急，因此先施工再行議價是唯一可行之程式」等語
，認被告之簽呈業經各級主管轉呈市長批可，程序已經完成，形
式上亦無違誤（見原判決第四頁第二十四行至第五頁第八行）。
倘被告所述不虛，本件工程係被告自行「認為符合緊急搶修工程
規定」，因而簽擬「先施工再行議價」之意見，似非出於上級公
務員之指示。乃原判決謂被告係下級公務員，對於上級官署就監
督範圍內所核准形式上合法之命令，有服從之義務；故其本於權
責就本件工程簽擬限制性招標，指定巨全公司承作，並無證據足
證有違背法令圖利森泰公司之行為（見原判決第六頁第七行至第
十二行），與其所援引之證據不相適合，併有可議。且被告負有
服從之義務，就本件工程必須採行限制性招標之上級官署「形式
上之合法命令」為何，判決內復未具體敘明，理由尤嫌欠備，事
實亦非明瞭，本院尚無從為判斷其適用法律正當與否之依據。再
查被告於八十八年十二月二十日擬具之簽呈，「說明」項下記載
：「二、該海南里（按似為「海西里」之誤）與海東里里內為海
尾建醮範（圍）內，經勘查現場，部分路面為管線挖埋後凹凸不
平及年久失修龜裂失修路面。三、為外縣市貴賓參觀建醮活動有
煥然一新氣象及增加市民對本府的市政滿意度提昇，實有加舖之
必要。」等語（見他字第一三一號偵查卷第四十九頁）。依其內
容觀之，並無任何符合政府採購法第二十二條第一項第三款得採
限制性招標之說明，何以得逕自指定巨全公司承作該工程，非無
疑竇。此與判斷被告有無圖利他人不法利益之意思攸關，實情如
何，猶待究明釐清，始足為判決之基礎。上訴意旨指摘原判決違
背法令，尚非全無理由，應認仍有撤銷發回更審之原因。
據上論結，應依刑事訴訟法第三百九十七條、第四百零一條，判
決如主文。
中    華    民    國  九十七  年    七    月   三十   日
                      最高法院刑事第十一庭
                          審判長法官  花  滿  堂
                                法官  黃  正  興
                                法官  陳  東  誥
                                法官  林  錦  芳
                                法官  吳      燦
      本件正本證明與原本無異
                                      書  記  官
中    華    民    國  九十七  年    七    月  三十一  日
                                                      K


司法院資訊處製作；財團法人民間司法改革基金會備份。
